ACORDAO-COMPLETO-2494607

ACÓRDÃO 2151/2021 ATA 36/2021 - PLENÁRIO

VISTOS, relatados e discutidos estes autos de embargos de declaração opostos pelas empresas Montebelluna Participações Ltda. e Ruluvi Participações Ltda. e pelo ex-reitor Antônio César Gonçalves Borges ao Acórdão 1409/2021-TCU-Plenário, 
ACORDAM os Ministros do Tribunal de Contas da União, reunidos em Sessão do Plenário, ante as razões expostas pelo relator, em:
9.1. conhecer dos embargos de declaração opostos pelas empresas Montebelluna Participações Ltda. e Ruluvi Participações Ltda. e pelo ex-reitor Antônio César Gonçalves Borges para, no mérito, rejeitá-los;
9.2 dar ciência desta deliberação aos embargantes.

Embargos de declaração opostos contra acórdão que negou provimento a recursos interpostos pelas embargantes contra deliberação que julgou irregulares as suas contas, condenando-as ao pagamento de débito, em razão de prejuízos decorrentes da aquisição de terrenos pela universidade.

Ministério da Educação; Universidade Federal de Pelotas.

3. Interessados/Responsáveis/Recorrentes:
3.1. Interessados: Ministério da Educação; Universidade Federal de Pelotas (92.242.080/0001-00)
3.2. Responsáveis: Antônio César Gonçalves Borges (XXX.076.840-XX); Fundação Simon Bolívar (01.523.915/0001-44); Geraldo Rodrigues da Fonseca (XXX.132.700-XX); Mariana Holman Rodrigues da Fonseca (XXX.511.810-XX); Maurício Pinto da Silva (XXX.239.240-XX); Montebelluna Participações Ltda (04.961.622/0001-37); Ruluvi Participações Ltda. (04.943.736/0001-54)
3.3. Recorrentes: Montebelluna Participações Ltda (04.961.622/0001-37); Ruluvi Participações Ltda. (04.943.736/0001-54); Antônio César Gonçalves Borges (XXX.076.840-XX).

13.1. Ministros presentes: Ana Arraes (Presidente), Walton Alencar Rodrigues, Benjamin Zymler (Relator), Augusto Nardes, Aroldo Cedraz, Raimundo Carreiro, Bruno Dantas, Vital do Rêgo e Jorge Oliveira.
13.2. Ministros-Substitutos presentes: Augusto Sherman Cavalcanti, Marcos Bemquerer Costa e André Luís de Carvalho.

BENJAMIN ZYMLER

Ministro Benjamin Zymler.

Trata-se de embargos de declaração opostos pelas empresas Montebelluna Participações Ltda. e Ruluvi Participações Ltda. e pelo ex-reitor Antônio César Gonçalves Borges ao Acórdão 1409/2021-TCU-Plenário, decisão por meio da qual o recurso de reconsideração interposto pelos embargantes foi desprovido. 
2.	Transcrevo a essência da peça apresentada pelas empresas:
"Data máxima vênia, foram omitidos no acórdão pontos relevantes que não podem ser desconsiderados. Demonstra-se:
PRIMEIRO: A Contabilidade de todas as despesas foram apresentadas pelas duas empresas através de documentos anexados antes do Julgamento do recurso, mais precisamente foram anexados no início de maio de 2021.
A contabilidade da empresa com o título "CONTABILIDADE DA OBRA", demonstra todos os gastos através de documentos, balanços e balancetes, etc.
Salienta-se que as empresas e os sócios das empresas não sofreram nenhuma glosa por parte da RECEITA FEDERAL DO BRASIL.
Tanto os sócios como membros das empresas na época foram investigados pelo Ministério Público Estadual, pela Polícia Federal e pelo Ministério Público Federal e tanto os sócios como as empresas não sofreram nenhuma ação judicial e, também, nenhuma glosa de quaisquer valores.
Isto não foram apreciados e mencionados no acórdão e, diga-se aqui, não podem ser desconsiderados.
SEGUNDO: Todos os documentos referentes a Contabilidade do empreendimento dizem respeito ao período de, praticamente, dez anos atrás, o que dificulta e muito hoje para reproduzir os documentos pertinentes as negociações realizadas na época e isto não fora referido na decisão atacada.
Não pode se exigir as empresas embargantes algo que a lei federal não exige (guarda de documentos além do prazo de cinco anos) e estamos falando de quase dez anos.
TERCEIRO: A obrigação de guarda de livros, contratos, notas fiscais é pelo prazo de cinco anos pela legislação do imposto de renda e lei federal que rege a Contabilidade, assim, o TCU não pode desconsiderar a contabilidade apresentada (que não sofreu uma glosa pelos órgãos públicos) e fotos anexadas que demonstram o custo da demolição dos prédios que existiam no terreno - princípio da verdade material - pois as fotos por si só, demonstram o custo das empresas com relação ao empreendimento, que justificam a indenização recebida para o desfazimento do negócio jurídico com a FSB e isto não fora levado em consideração e referido na decisão atacada.
A contabilidade do empreendimento expressa com clareza todo o investimento e as despesas que as empresas acima referidas realizaram na área.
As fotos anexadas aos autos demonstram a dificuldade na demolição de parte dos prédios (antigo Frigorífico) , inclusive com danificações nas máquinas (conforme demonstrado através das fotos) .
O resumo da contabilidade com todas as despesas referentes ao empreendimento, cuja soma totalizou o valor de R$ 4.138.264,50 (quatro milhões, cento e trinta e oito mil, duzentos e sessenta e quatro reais e cinquenta centavos) , ou seja, tudo está devidamente demonstrado através do resumo da contabilidade e da contabilidade do empreendimento.
Todos os pontos supra referidos não foram apreciados e não podem ser desconsiderados, pois estamos falando de quase dez anos e, dificilmente, pessoas jurídicas ou físicas guardam documentos pelo período acima de cinco anos (obrigatoriedade da lei) .
Desta forma, a contabilidade apresentada, juntamente, com as fotos, que demonstram o custo do empreendimento são suficientes para comprovarem a indenização recebida pelas empresas da FSB.
ANTE O EXPOSTO, REQUEREM o recebimento e provimento do presente recurso de embargos de declaração, para que sejam supridas as omissões apontadas e, por consequência, sejam desconstituídas as glosas apontadas, consoante as cautelas de estilo."  
3.	Não há nos autos a notificação das empresas sobre a decisão recorrida. O recurso foi apresentado ao Tribunal em 26/7/2021. 
4.	Transcrevo agora os embargos opostos pelo ex-reitor da Universidade Federal de Pelotas (UFPel) , sr. Antônio Cesar Gonçalves Borges:
"1. Inicialmente, relembra-se que este Tribunal de Contas da União deve se ater ao julgamento técnico de possíveis irregularidades em contas públicas, não possuindo competência para julgamento dos agentes públicos. A análise, então, não deve basear-se em julgados antecedentes que se referem a outras contas, tampouco em convicções pessoais sobre dolo e/ou culpa do agente público.  
2. Observa-se que a partir dos parágrafos 44 em diante do r. voto proferido pelo Em. Ministro Relator há nítida distorção do foco do julgamento da tomada de contas especial quando referenciada a conduta do agente na fala: "Devo lembrar outros fatos que aumentam a reprovabilidade da conduta do ex-reitor".
3. Excelências, não se está aqui julgando a conduta do ex-Reitor, pois o Tribunal de Contas da União não julga pessoas, conforme bem declarado pelo Supremo Tribunal Federal no julgamento do Recurso Extraordinário nº 636886. A competência do TCU, na forma do inciso I do artigo 1º da Lei nº 8.443/1992, é o julgamento das contas dos administradores e demais responsáveis por dinheiros, bens e valores públicos das unidades dos poderes da União e das entidades da administração indireta, incluídas as fundações e sociedades instituídas e mantidas pelo poder público federal, e as contas daqueles que derem causa a perda, extravio ou outra irregularidade de que resulte dano ao Erário.
4. No caso dos autos, existem dois pontos omissos no voto do Em. Relator que devem ser analisados: 1.º) houve dano ao erário? Pois se não houve, não há irregularidade na operação; 2.º) o ex-reitor deu causa a perda, extravio ou outra irregularidade de que resulte dano ao Erário? Ou seja, a operação aqui julgada como supostamente irregular foi expressamente formalizada pelo ex-Reitor?
5. Nessa linha, dispõe o artigo 5º da Instrução Normativa TCU nº 71, de 28.11.2012 que é pressuposto para instauração de tomada de contas especial a existência de elementos fáticos e jurídicos que indiquem a omissão no dever de prestar contas e/ou dano ou indício de dano ao erário.
6. Dito isso, passa-se a explanação sobre os erros materiais de fato, omissões, contradições e obscuridade que devem ser sanados, atribuindo-se efeito infringente aos presentes embargos de declaração.
I.1. - Erros Materiais de Fato Narrados no Voto do Acórdão
7. Inicialmente, o Embargante salienta que há alguns erros materiais de fatos expostos no voto do Em. Ministro Relator que devem ser corrigidos, a fim de sanar as demais contradições que serão tratadas posteriormente.
8. Descreve o parágrafo 6, p.2, das considerações iniciais do voto, que:
'Para liquidar seu patrimônio e poder pagar os credores, a massa falida do Frigorífico Casarin S.A. decidiu leiloar, em 2005, um terreno localizado na região portuária de Pelotas/RS. O interesse inicial da universidade abrangia apenas parte desse imóvel, que seria utilizado para instalar a reitoria e algumas unidades acadêmicas. Contudo, aproximando-se a data do certame, o então reitor da UFPel Antônio Cesar Gonçalves Borges, agora recorrente, e o presidente da Fundação Simon Bolivar, sr. Geraldo Rodrigues da Fonseca, vislumbraram a possibilidade de se construir um shopping center na área que não seria utilizada por aquela instituição de ensino.'
9. Ocorre que a Ata de Reunião onde discutiu-se sobre a destinação de parte do imóvel para construção de um Shopping Center para fins de obter rendimentos a serem aplicados diretamente em ações de interesse da UFPEL, quem propôs a transação foi a então Presidente da Fundação Simon Bolivar - Sra. Lisarb Crespo da Costa, e não pelo Sr. Geraldo, como refere o voto do relator (documento 37 - página 82) : (imagem de trecho da ata) 
10. Além disso, há referência de que o ex-Reitor teria participado da assinatura das escrituras e decisões de compra do terreno, o que é diverso das provas acostadas aos autos, possuindo mais um erro material de fato que prejudica a análise correta da Tomada de Contas Especial.
11. Isso porque, o Sr. Antonio Cesar G. Borges é apontado como agente público que participou dos atos supostamente analisados como irregulares.
12. Todavia, todos os atos quanto às transações do imóvel pertencente ao Frigorífico Casarin foram assinados pela então presidente da FSB a Sra. Lisarb Crespo da Costa, destacando-se: 1.º) autorização de venda via judicial para a Sra. Lisard (doc 37 página 116) ; 2.º) Contrato Particular de Construção do Shopping firmado pela Sr. Lisard, sem qualquer participação do Sr. Antônio César (doc 37 página 117) ; 3.º) Escritura Pública de Compra e Venda (doc 37 página 156) assinada pela Sr. Lisard, destacando-se: (imagem de trecho da escritura) 
13. No parágrafo 30 do r. voto, proferido pelo Em. Ministro Relator, relatou-se que o crédito foi utilizado pela universidade para a compra de imóveis de sua fundação de apoio e que o Ministério da Educação solicitou o imediato desfazimento do negócio. No entanto, sabe-se que somente parte do imóvel foi doado para a UFPEL e que, de acordo com o Termo de Ajuste, realizado (doc 37 páginas 174 a 176) evidencia-se que o ex-Reitor cumpriu com a determinação superior e extinguiu-se o condomínio em relação à Universidade. Eventual necessidade de ressarcimento de valores referido no no parágrafo 31 não possui ingerência do Sr. Antônio César, não havendo participação na transação.
14. Reforça-se que o fato da FSB ter sido extinta posteriormente e que seu patrimônio seria integralizado na UFPEL não tem relação com o agente público.
15. Refere o em. Ministro Relator no parágrafo 49 do r. voto que a condenação em débito pelo TCU independe da comprovação de que o gestor público tenha se beneficiado patrimonialmente de suas decisões, bastando que tenha praticado atos irregulares. Pergunta-se, então: se não houve a participação do sr. ex-reitor nas práticas julgadas irregulares por este egrégio Tribunal de Contas, como apontá-lo como responsável pelo pagamento de eventual débito apurado?
16. Reitera-se que em nenhum momento o ex-reitor participou tampouco autorizou qualquer pessoa a representá-lo nas negociações para a solução das avenças entre a FSB e as empresas na compra e venda dos terrenos contíguos ao campus Porto. A citação proferida pelo em. Relator sobre o pagamento de R$ 400.000,00 ao Sr. Plinio Conter, a títulos de serviços prestados de gestão de investimentos nas negociações da fundação com proprietários dos terrenos ao redor do campus da UFPel, não tem relação com as ações sr. Antônio Cesar em relação a desapropriação e/ou aquisição dos terrenos.
17. Ao contrário do mencionado no r. voto, o Sr. Plinio Conter encaminhou ofício à Sra. Promotora de Justiça do Ministério Público do Estado do Rio Grande do Sul Dra. Maria do Rosário R. Rodrigues em 27 de outubro de 2014 (Ref. DI 00825.01293/2014 -PA 00285.00090/12) declarando que estava afastado de suas funções na universidade em razão de sua aposentadoria e fora procurado pelas referidas empresas para promover acordo no processo judicial ajuizado pela FSB e pela avença entabulada, como trabalho de intermediação e não de gestão de obra.
18. Na mesma linha, em audiência ocorrida perante do Ministério Público Federal na sede de Pelotas em 13 de dezembro de 2012 (Inquérito Civil nº 1.29.005.000184/2006-98) , os proprietários das empresas RULUVI Participações Ltda. e MONTEBELLUNA Participações Ltda. confirmam a participação exclusiva do sr. Plinio Conter nas negociações das empresas com a FSB, sem nenhuma referência à figura do ex-reitor.
19. No parágrafo 53 do r. voto, o eminente Relator refere que é importante destacar que, por ocupar o cargo máximo na universidade e por integrar o Conselho Superior da Fundação Simon Bolivar, ele sempre participava das tomadas de decisões negociais. No ponto, esclarece-se que o ex-reitor era membro fundador do Conselho Superior da Fundação Simon Bolívar, entretanto, tal ocupação não comprova que de fato o sr. Antônio Cesar G. Borges participou das decisões negociações para a aquisição dos terrenos contíguos ao campus Porto nem chancelou os acordos feitos entre a fundação com os proprietários daqueles terrenos em reunião do Conselho Superior da Fundação de apoio.
20. No parágrafo 64 do r. voto há referência de que o ex-reitor teria participado das negociações havidas entre a Fundação Simon Bolívar e os proprietários da gleba, o que não se mostra verídico de acordo com o depoimento do Sr. Alceu Cheuiche à Comissão de Processo Administrativo nº 00190.016529/2013-88. Naquele procedimento investigativo restou clara a ausência de participação do sr. Antônio Cesar nas tratativas de aquisição dos terrenos.
21. Os erros materiais de fato apontados, portanto, demonstram a ausência de participação do Sr. Antônio César G. Borges, devendo ser corrigidos.
II - Das Omissões
22. Há omissão no r. voto, proferido pelo Em. Ministro relator, quando refere que o Ministério da Educação foi induzido em erro, de acordo com os itens 41 e 42:
'41. Concluo, portanto, que o Ministério da Educação foi induzido a erro. Essa constatação é fundamental, pois, se a informação tivesse sido prestada de forma precisa, não haveria a descentralização dos R$ 7.481.000,00, ocorrida em 15/3/2012, repasse que permitiu o pagamento de R$ 4 milhões às empresas recorrentes e a utilização de R$ 681 mil pela FSB.
42. Estou certo disso porque, tão logo notificado de que a FSB seria na verdade a fundação de apoio da universidade, o Secretário-Executivo do MEC determinou, em 27/3/2012, o desfazimento do negócio. Ato contínuo, no dia seguinte o reitor notificou o presidente da Fundação Simon Bolívar sobre a necessidade de restituição dos recursos empregados, devolução essa que, como vimos, só veio a ser parcial.'
23. De acordo com as provas apresentadas nos autos, era do conhecimento do MEC, sobretudo da Diretora das IFES/MEC, Dra. Adriana Weska. Portanto, o MEC sabia da compra dos terrenos da Fundação de Apoio (vide e-mail enviados entre o Pró-reitor Administrativo e a Diretora das IFES/MEC) . Cabe enfatizar que o MEC é responsável pelo credenciamento das Fundações de Apoio (art. 2º, Lei Federal 8.958/94) . O voto, entretanto, omite tais informações relevantes, apontadas no recurso de reconsideração.
24. Nesse sentido, deve ser sanada a omissão a fim de que se esclareça como o Ministério da Educação foi induzido a erro se a liberação de recursos para as IFES somente é procedida com o aval do Secretário Executivo do MEC, após satisfeitas todas as exigências burocráticas e constatadas a lisura e a legitimidade dos documentos apresentados no processo do solicitante?
25. De acordo com os contratos juntados aos autos, verifica-se que as negociações foram realizadas pelas empresas e a FSB, sem qualquer interferência da UFPEL. A própria defesa das requeridas (doc. 38 páginas 6 e 7) destaca que "a pretensão de ingerência do TCU em contrato levado a termo entre partes capazes e distantes do direito de fiscalização daquele órgão; de outro, o contrato é lei entre as partes e nem a UFPEL nem qualquer organismo relacionado com a União dele participou".
26. Quanto à omissão apontada, reitera-se que é o MEC responsável pela dotação orçamentária do programa REUNI, segundo o Decreto nº 6096/70. Portanto, a descentralização do crédito orçamentário é atribuição do órgão do MEC e, consequentemente, do (s) agente (s) [público ou político] com funções de autorização, aprovação, execução, controle e contabilização das operações (Acórdão 5615/2008-TCU-Segunda Câmara, 1.7.1.) .
27. Em nível de órgão setorial, o MEC realizou em sua unidade orçamentária o rito de provisão dos recursos, dessa forma é impossível não possuir conhecimento de quem eram os proprietários dos imóveis tampouco ter sido induzido ao erro quanto aos procedimentos, visto que existe um roteiro prático até que se chegue na efetivação de liberação do recurso público. A natureza instrumental de procedimentalização de liberação do recurso por si só revela ser impossível o aventado desconhecimento do MEC, já que imprescindível procedimento de análise entre a previsão de transação, a realização de transação e realizá-la.
28. Desde a previsão de recebimento do recurso pela unidade executora até a aprovação de recebimento por ela, existe um procedimento administrativo de fluxo burocrático. Neste, o MEC como órgão setorial fez análise de previsão de pagamento e de recebimento, bem como o aprovou. Isto tudo antes de efetivar a liberação do recurso, para posteriormente ocorrer o pagamento.
29. Reforça-se que as Fundações de Apoio Universitárias (como o é/era a Fundação Simon Bolívar) possuem autonomia administrativo-financeira. Esta é uma característica intrínseca a Fundação, pessoa jurídica de direito privado. Sua existência dá-se diante a enorme flexibilidade na realização de projetos e que se amolda às necessidades e carências das instituições de ensino superior.1
30. Há omissão no julgado, logo, que deve ser sanada a fim de que o Relator diga qual a relação da UFPEL com as transações que ocorreram somente entre a FSB e as empresas e, a consequente relação com o ex-Reitor com a compra do terreno se não participou de nenhum ato de efetivação da compra e venda.
III - Das Contradições
31. Quanto ao exposto nos parágrafos 49 e 50 do r. voto, proferido pelo Em. Ministro Relator, destaca-se que há contradição, porquanto distorce o disposto na Lei e nos artigos invocados para a verificação da irregularidade de contas e a consequente responsabilidade do agente público.
32. Refere o Em. Ministro Relator: 
'49. Todavia, a condenação em débito pelo TCU independe da comprovação de que o gestor público tenha se beneficiado patrimonialmente de suas decisões. Basta que tenha praticado atos irregulares (art. 16, § 2°, "a", da Lei 8.443/1992) , exigência satisfeita no caso concreto, tendo em vista as correspondências e as atas de reuniões que demonstram sua participação ativa em toda a negociação. 
50. Não se discute a vantajosidade da aquisição dos terrenos pela universidade para ampliar a oferta de cursos universitários ou para diminuir as despesas com locação de imóveis, mas apenas a forma como foi feita a operação. Afinal, se os recursos transferidos pela UFPel para apoio aos projetos educacionais Pista e Unipampa foram utilizados para a quitação do empréstimo obtido para a compra do terreno junto à massa falida do frigorífico, não faria sentido novo dispêndio de recursos federais. A aquisição onerosa ocorrida em 2012 foi, a meu ver, equivocada, pois o instrumento correto deveria ser a doação ou outro semelhante.'
33. Relembra-se o que dispõe o artigo 16 da Lei nº 8.443/92: (transcrição do artigo) 
34. Se o Em. Ministro Relator refere que não houve vantajosidade e tampouco dano ao erário, como julgar que as contas são irregulares? Contraditório, pois, o afirmado no voto, devendo ser sanada a contradição e a obscuridade quanto ao ponto.
35. Na mesma linha, salienta-se que, de acordo com as provas apresentadas nos autos, o ex-Reitor não compareceu e/ou participou das reuniões de negociação, ao contrário do que consta no voto, ora embargado. Obscuro e contraditório, portanto, referir que houve irregularidade baseada em "a meu ver". Excelências, as decisões proferidas por este Tribunal de Contas devem ser baseadas na prova dos autos e nas disposições legais, não havendo espaço para convicções pessoais, sob pena de afronta aos princípios constitucionais.
36. Quanto ao descrito no parágrafo 60 do r. voto, o Embargante destaca que há contradição no julgado:
'60.O recorrente afirma que haveria coisa julgada administrativa, o que impediria "novo" exame da compra do terreno. Ocorre que, nesse precedente, avaliou-se o desvio de finalidade na utilização de recursos públicos, consistente na inobservância dos objetivos pactuados pela FSB com a universidade. Dito de outro modo, no Acórdão 723/2010-TCU-Plenário, os arrolados não foram ouvidos pela compra de terrenos com recursos oriundos de contratos (que possuíam natureza jurídica de convênios) .
61. Sobre o tema, cabe ressaltar que as auditorias realizadas pelo TCU não conferem atestado de regularidade ao período ou ao objeto da fiscalização, pois apresentam exames específicos realizados de acordo com o escopo de cada exame. Julgamentos pretéritos não fazem coisa julgada administrativa em relação a irregularidades não identificadas, por quaisquer motivos, na auditoria apreciada e posteriormente verificadas em novas fiscalizações. Cito, nesse sentido, os Acórdãos 1.001/2015 e 1.989/2015, ambos do Plenário e de minha relatoria.' 
37. Ocorre que, mesmo que não vislumbre coisa julgada administrativa, é evidência que o TCU já exerceu juízo de valor sobre o mesmo fato, não imputando desvio de finalidade da utilização dos recursos públicos pela FSB ao ex-Reitor. O Embargante salienta que não tinha domínio do fato ou poder hierárquico sobre as atuações dos Diretores Presidentes da FSB. Logo, em reanálise dos fatos passados, a SECEX/RS deu nova interpretação à transação de 2005, tentando aproximá-la da responsabilização do ex-Reitor.
38. No mais, conforme exposto no item I, observa-se que há contradição no julgado ao referir que a responsabilidade deve recair sobre aquele que assinou a escritura de compra e venda e, contraditoriamente, imputar a conduta ao ex-Reitor: 
'65.Portanto, ao contrário do que alega, a responsabilidade pela não devolução do saldo de R$ 4.681.000,00 à UFPel não deve recair apenas sobre a FSB e as empresas envolvidas, mas também sobre aquele que esteve à frente da obtenção dos recursos orçamentários, que assinou a escritura de compra e venda na condição de representante da universidade e que participou da negociação para retomada dos imóveis.'
39. Como já demonstrado, o Sr. Antonio Cesar Gonçalves Borges não assinou a escritura de compra e venda! Como então ser apontada sua responsabilidade pelos fatos?
40. Imperiosa, dessa forma, a necessidade de revisão desta parte do julgado a fim de que seja sanada a contradição quanto ao ponto. 
IV - Da Obscuridade: Questão a ser apreciada ex officio.
41. O r. voto proferido no Acórdão a partir do parágrafo 68 descreve que existe incerteza e dúvida quanto à prescritibilidade do processo de tomada de contas especial, o que se mostra obscuro, porquanto há determinação do próprio TCU para que se atente ao prazo contido no artigo 54 da Lei nº 9784/99.
42. A doação de 64,565% da FSB para UFPEL referente ao R.1 do imóvel de matrícula nº 65.975 ocorreu em 26.4.2006. Observe que, a FSB adquiriu em hasta pública o imóvel, tendo quitado o lance por meio de guia de deposito judicial em 6.12.2005 conforme conteúdo da escritura pública nº 25.785-072 do 3º Tabelionato de Notas de Pelotas (Peça 3 do TC Processo 016.319/2012-5) .
43. Em 13.6.2012, a SECEX/RS recebeu elementos comprobatórios ou evidencias referente à aquisição do imóvel pela UFPEL, instaurando o TC 016.319/2012- 5 (apenso à TCE) , constando na Peça n.º 2 - Cópias de empenho e ordem bancária do SIAFI. A Nota de Empenho é datada de 11.12.2011 e a Ordem Bancária é datada de 15.3.2012. (transcrição das telas) 
44. O termo inicial do prazo decadencial é contado da percepção do primeiro pagamento.
45. Assim sendo, o termo inicial do primeiro negócio jurídico analisado, envolvendo a FSB e a massa falida do Frigorifico Casarin S.A. foi 6.12.2005. 
46. Enquanto que o segundo termo inicial é 15.3.2012, quando ocorreu à emissão da ordem bancária da UFPEL para FSB com intuito de pagar parte do negócio jurídico de compra e venda (art. 54, §1º da Lei 9784/99) .
47. O quinquídio, para anular atos jurídicos, escoou em 11.3.2017. 
48. Até hoje, os negócios jurídicos, atualmente questionados pelo TCU, são existentes, válidos e eficazes. A compra e venda entre vendedora FSB e compradora UFPEL, escritura pública em 15.3.2011, acabou sendo transcrita no Registro de Imóveis. Assim, não houve extinção (potestativo) , permanecendo juridicamente válidos e eficazes.
49. Assim, destaca-se o trecho obscuro:
'68. Há incerteza até mesmo quanto ao regime jurídico de prescrição aplicável ao processo de tomada de contas especial, no órgão instaurador e posteriormente na Corte de Contas.
 (...) 70. Dessa forma, se há certeza em relação à posição do Supremo Tribunal Federal (STF) quanto à prescritibilidade do processo de controle externo para a constituição de débito, em face da própria incidência, a reverso, da Súmula STF 150 (prescreve a execução no mesmo prazo de prescrição da ação) , há muitas incertezas no que concerne às regras da contagem do prazo, aos marcos inicial e interruptivo, enfim, quanto ao regime jurídico aplicável ao tema. Isso obstaculiza a aplicação, no caso concreto, da mudança de entendimento do STF sobre o tema, consubstanciada no RE 636.886. 71. Sendo assim, diante de todas essas dúvidas, julgo adequado, como medida de prudência, e no legítimo espaço de atuação constitucional deste Tribunal, aplicar a jurisprudência vigente nesta Corte de Contas a respeito da prescrição do débito até que todos esses relevantes aspectos sejam elucidados, seja com a apreciação dos embargos de declaração pelo STF, seja mediante novo incidente de uniformização de jurisprudência nesta Casa, em momento futuro, na hipótese de a Corte Suprema não esclarecer todos os pontos acima suscitados. 72. Diante disso, considerando que recentes decisões deste Tribunal, prolatadas após a mencionada deliberação do STF, adotaram a tese da imprescritibilidade da pretensão ressarcitória no âmbito do controle externo [...].
50. A descrição de que "há muitas incertezas" que obstaculiza a aplicação da prescritibilidade na forma como previsto pelo Supremo Tribunal Federal mostra-se obscura.
51. Veja-se que, o voto proferido pelo Ministro Alexandre de Moraes citado no parágrafo 69 descreve claramente que a discussão quanto a prescritibilidade para cobrança de eventual débito ocorreu em PROCESSO DE TOMADA DE CONTAS, o mesmo procedimento do caso dos autos.
52. O Recurso Extraordinário n.º 636.886 - STF, citado no próprio voto do Em. Ministro Relator, descreve que:
'O Pleno, na sessão virtual de 10 a 17 de abril de 2020, concluiu o julgamento do recurso extraordinário nº 636.886/SP, fazendo-o à unanimidade. Resultou na seguinte tese: "É prescritível a pretensão de ressarcimento ao erário fundada em decisão de Tribunal de Contas."
53. Quais as dúvidas e incertezas então que firmaram o entendimento deste Tribunal de Contas pela imprescritibilidade? Sinaliza-se que a imprescritibilidade deve ser expressa, não possuindo campo para dúvidas na sua aplicação, conforme descrito no recurso extraordinário nº 636.886/SP: O constituinte foi explícito no tocante às situações jurídicas a afastarem a prescrição, indicando-as nos incisos XLII e XLIV do artigo 5º, de forma limitada e excepcional, apenas no campo penal, não no cível, muito menos no patrimonial.
54. Além disso, o Supremo Tribunal Federal3 é claro ao declarar que: no processo de tomada de contas, o TCU não julga pessoas, não perquirindo a existência de dolo decorrente de ato de improbidade administrativa, mas, especificamente, realiza o julgamento técnico das contas à partir da reunião dos elementos objeto da fiscalização e apurada a ocorrência de irregularidade de que resulte dano ao erário, proferindo o acórdão em que se imputa o débito ao responsável, para fins de se obter o respectivo ressarcimento. 4. A pretensão de ressarcimento ao erário em face de agentes públicos reconhecida em acórdão de Tribunal de Contas prescreve na forma da Lei 6.830/1980 (Lei de Execução Fiscal) [...].
55. Reforça-se também o entendimento sobre a única hipótese de imprescritibilidade referida no voto do Em. Ministro Alexandre Moraes: Em conclusão, nos termos das fundamentações e decisões Plenárias do SUPREMO TRIBUNAL FEDERAL, somente são imprescritíveis as ações de ressarcimento ao erário fundadas na prática de ato de improbidade administrativa doloso tipificado na Lei de Improbidade Administrativa Lei 8.429/1992 (TEMA 897) .
56. Conclui-se, dessa forma, que não há dúvidas quanto à aplicação da prescrição da pretensão punitiva. A CGU, por meio da interpretação jurídica da AGU no Parecer nº 00048/2019/CONJUR-CGU/AGU, definiu não haver elemento subjetivo do injusto (dolo) a ser imputado ao ex-Reitor. Portanto, é prescritível a apuração de responsabilidade por omissão ou irregularidade no dever de prestar contas do ex-Reitor. 
57. As sanções administrativas aplicadas ao ex-Reitor foram solidariamente o pagamento do suposto débito no montante de R$ 4.681.000,00 e multa individual no valor de R$ 500.000,00.
58. A SECEX/RS teve ciência dos fatos através de publicação no Jornal Zero Hora, autuando o procedimento administrativo em 12.6.2012 - TC Processo 016.319/2012-5 representação.
59. A deliberação da TCE foi em 6.6.2018, sendo assim passado 5 anos, 11 meses e 23 dias.
60. Observando o quinquídio, estabelecido pela jurisprudência do STF, tendo em vista que no dia 23 de agosto de 2021 foram rejeitados os embargos de declaração e publicado hoje, não resta dúvida da prescritibilidade da pretensão punitiva do TCU.
V - Pedidos
Diante dos argumentos apresentados, solicito r. à V. Ex. o conhecimento dos Embargos de Declaração e, consequentemente, procedência do que segue:
a) O Embargante solicita saneamento dos erros materiais de fato, das omissões, das contradições e das obscuridades do r. voto proferido no Acórdão nº 1409/2021, atribuindo-lhe efeito infringente.
O Embargante aponta questões que podem ser apreciadas ex officio em relação à decadência e à prescrição, extinguindo a pretensão punitiva do TCU."
5.	O ex-reitor teve ciência da deliberação recorrida em 17/8/2021 (peça 197) . O recurso foi protocolado em 27/8/2021.
	É o relatório.

8.1. Leonardo Goncalves Muraro (OAB/RS 46.022), Mário Rocha Lopes Filho (OAB/RS 81.100) e
outros, representando Montebelluna Participações Ltda e Ruluvi Participações Ltda.;
8.2. Vinicius Castro da Silva (60541/OAB-RS) e Alice Pereira Sinnott (91286/OAB-RS), representando Antônio César Gonçalves Borges.
8.3. Cristiano Lages Baioco (45.663/OAB-RS), representando Maurício Pinto da Silva.
8.4. Mariana Holman Rodrigues da Fonseca, representando Geraldo Rodrigues da Fonseca.

Procurador Rodrigo Medeiros de Lima.

TOMADA DE CONTAS ESPECIAL. AQUISIÇÃO, PELA UNIVERSIDADE, DE TERRENOS POR INTERMÉDIO DE SUA FUNDAÇÃO DE APOIO, COM A OCORRÊNCIA DE DIVERSAS IRREGULARIDADES. CITAÇÕES. REVELIAS. ALEGAÇÕES DE DEFESA. ACATAMENTO DAS ALEGAÇÕES DE DEFESA DE UM DOS RESPONSÁVEIS. CONTAS IRREGULARES DOS DEMAIS RESPONSÁVEIS. DÉBITO. MULTA. EXCLUSÃO DE PARTE DOS RESPONSÁVEIS DA RELAÇÃO PROCESSUAL. RECURSOS DE RECONSIDERAÇÃO. NEGATIVA DE PROVIMENTO. EMBARGOS DE DECLARAÇÃO. REJEIÇÃO. TENTATIVA DE REDISCUSSÃO DO MÉRITO.

TOMADA DE CONTAS ESPECIAL (TCE)

Secretaria de Recursos (Serur); Secretaria de Controle Externo de Tomada de Contas Especial (SecexTCE).

Preliminarmente, conheço do recurso em apreço, eis que foram preenchidos os requisitos necessários à admissibilidade. 
2.	Trata-se de embargos de declaração opostos pelas empresas Montebelluna Participações Ltda. e Ruluvi Participações Ltda. e pelo ex-reitor da Universidade Federal de Pelotas (UFPel) , sr. Antônio Cesar Gonçalves Borges, ao Acórdão 1409/2021-TCU-Plenário. Por meio dessa deliberação, o Colegiado conheceu dos recursos de reconsideração apresentados pelos embargantes e, no mérito, negou provimento a eles. 
3.	Originariamente este processo cuidou de tomada de contas especial instaurada para apurar prejuízos decorrentes de operações imobiliárias envolvendo a Universidade Federal de Pelotas (UFPel) , a Fundação Simon Bolivar (FSB) e as empresas privadas parceiras. Em apertada síntese, a universidade pretendia adquirir um terreno localizado na região portuária de Pelotas/RS junto à massa falida do Frigorífico Casarin S.A., mas, como a área era maior do que aquela de seu interesse, decidiu-se que sua fundação de apoio, a FSB, deveria tomar a dianteira do negócio e participar do leilão. 
4.	Após a aquisição pelo preço de R$ 700 mil, ocorrida em 2005, o terreno sofreu sucessivos desmembramentos, sendo que parte dele foi doado para a universidade. Outra parcela seria utilizada para a construção de um shopping center, empreendimento que contou com diversas empresas parceiras, mas, ao final, tendo sobrado somente as duas pessoas jurídicas embargantes. O empreendimento comercial não foi adiante, pois foi construído outro shopping nas imediações, o que reduziu a atratividade do negócio. 
5.	Antes de vislumbrarem o fracasso do projeto, as embargantes firmaram contrato com a FSB, por meio do qual receberam cotas do terreno onde seria erguido o centro comercial. Em troca, assumiram a obrigação de pagar R$ 1.750.000,00 à fundação de apoio, quantia que seria desembolsada em doze parcelas (onze de R$ 145.000,00 e a última de R$ 155.000,00) . Contudo, pelo que consta, apenas 5 prestações haviam sido quitadas. 
6.	Diante da inadimplência, todo o modelo de negócio se tornou litigioso. Em 2011, a FSB ingressou com ação judicial pedindo a rescisão do contrato e a desconstituição dos instrumentos públicos (escrituras) e dos respectivos registros, bem como a condenação da Montebelluna e da Ruluvi em perdas e danos. O pleito estava amparado em cláusula contratual segundo a qual o inadimplemento das parceiras privadas ensejaria o retorno das partes à situação estabelecida anteriormente à contratação. 
7.	Em contestação, as rés argumentaram que a prefeitura não teria aprovado o projeto a ela submetido, dado que parte da área seria pública. Lembro que a gleba de matrícula 67.679 pertencia a um condomínio formado pela UFPel (64,56%) , pela FSB (11,81%) , pela Montebelluna Participações Ltda. (11,83%) e pela Ruluvi Participações Ltda. (11,83%) . Assim, justificaram que, por circunstâncias alheias a sua vontade e imputáveis à FSB, viram-se impedidas de realizar as obras, sobretudo porque o terreno ocuparia posição central para o sucesso do empreendimento.
8.	Durante o curso do processo, a UFPel manifestou interesse na área objeto da disputa, pois, com a implantação do Programa Reuni, destinado à expansão do ensino superior, seria necessária a ampliação do campus para além da reitoria e das outras unidades acadêmicas que haviam sido construídas. Pensou-se inicialmente em desapropriar toda a área, mas a hipótese foi descartada. Foi, então, iniciada negociação para a compra pela universidade do terreno junto à FSB, o que dependia evidentemente da procedência da ação judicial ou da concordância das empresas ora recorrentes. 
9.	Em 15/3/2012, a FSB firmou acordo extrajudicial com as empresas Montebelluna Participações Ltda. e Ruluvi Participações Ltda., dando fim ao processo judicial mediante desistência da parte autora. Ficou acertado que os terrenos retornariam para a propriedade da fundação de apoio, sendo devida às empresas recorrentes a restituição do valor pago em 4/6/2009 pela compra do imóvel (R$ 466.666,67) , mais uma indenização de R$ 2 milhões para cada uma a título de ressarcimento pelas despesas que tiveram. 
10.	No mesmo dia, a UFPel assinou contrato de aquisição do terreno pelo valor total de R$ 12.258.754,97. Só chegou a pagar à FSB R$ 7.481.000,00, mediante crédito descentralizado pelo Ministério da Educação (MEC) . Ao que tudo indica, os gestores desse ministério foram induzidos a erro, pois, logo depois de tomar conhecimento de que o crédito descentralizado fora utilizado pela universidade para a compra de imóveis de sua própria fundação de apoio, o Ministério da Educação solicitou o imediato desfazimento do negócio. 
11.	Na decisão embargada, expus que a FSB era mantida essencialmente por meio de recursos públicos e havia utilizado dinheiro oriundo de contratos de repasse para quitação do empréstimo obtido para a aquisição do terreno da massa falida do Frigorífico Casarin S.A. Portanto, não era lícita a recompra do imóvel, pois o erário pagaria duas vezes pela mesma coisa.  
12.	Como o ressarcimento foi feito apenas de forma parcial, na quantia de R$ 2.800.000,00, o débito correspondeu à diferença (R$ 4.681.000,00) . Dessa quantia, R$ 681.000,00 foram utilizados pela fundação para pagamento de despesas diversas, razão pela qual as empresas não foram arroladas neste ponto. Em resumo, a solidariedade da dívida foi assim distribuída: 
	Responsáveis solidários
	Data
	Valor

	Antônio César Gonçalves Borges; espólio do Sr. Geraldo Rodrigues da Fonseca (presidente da FSB) ou seus herdeiros legais, caso tenha havido a partilha de bens; Fundação Simon Bolivar; e Ruluvi Participações Ltda.
	15/3/2012
	R$ 2.000.000,00

	Responsáveis solidários
	Data
	Valor

	Antônio César Gonçalves Borges; espólio do Sr. Geraldo Rodrigues da Fonseca (presidente da FSB) ou seus herdeiros legais, caso tenha havido a partilha de bens; Fundação Simon Bolivar; e Montebelluna Participações Ltda.
	15/3/2012
	R$ 2.000.000,00

	Responsáveis solidários
	Data
	Valor (R$) 

	Antônio César Gonçalves Borges; espólio do Sr. Geraldo Rodrigues da Fonseca (presidente da FSB) ou seus herdeiros legais, caso tenha havido a partilha de bens; e Fundação Simon Bolivar.
	15/3/2012
	681.000,00

 13.	O Tribunal também adotou as seguintes providências: a) julgamento pela irregularidade das contas dos embargantes, da fundação de apoio da UFPEL (Fundação Simon Bolivar - FSB) e do presidente da FSB, sr. Geraldo Rodrigues da Fonseca; b) aplicação de multas individuais de R$ 500.000,00 ao recorrente Antônio César Gonçalves Borges e à Fundação Simon Bolívar; e c) inabilitação desse ex-reitor, ora apelante, para o exercício de cargo em comissão ou função de confiança no âmbito da administração pública federal, pelo período de oito anos.  
14.	As empresas alegaram a existência de três omissões, argumentando que o acórdão não teria se pronunciado sobre as seguintes questões: a) a contabilidade da empresa, entregue ao Tribunal em maio deste ano, demonstraria a legalidade de todas as despesas, não tendo sido objeto de censura por parte dos demais órgãos de controle; b) houve dificuldade de reproduzir os documentos de negociação ocorrida dez anos atrás; e c) a obrigação de guarda de livros, contratos e notas fiscais é de cinco anos, conforme legislação do imposto de renda e normas contábeis. 
15.	O ex-reitor, por sua vez, afirmou que a decisão recorrida estaria eivada de erros materiais, omissões, contradições e obscuridade. São eles: a) a iniciativa de construção de um shopping center para obter rendimentos a serem aplicados diretamente em ações de interesse da UFPEL foi proposta pela então presidente da Fundação Simon Bolivar, sra. Lisarb Crespo da Costa, não pelo ex-reitor; b) o ex-reitor não teria participado da assinatura das escrituras e das decisões de compra do terreno, ao contrário do que é dito na decisão recorrida; c) quando o MEC determinou o desfazimento do negócio, o ex-reitor cumpriu a determinação superior e extinguiu o condomínio em relação à Universidade, de modo que o embargante não participou das transações subsequentes entre a FSB e as empresas; d) o Sr. Plinio Conter, assessor do reitor, quando auferiu R$ 400.000,00 das empresas embargantes, estava afastado de suas funções na universidade em razão de sua aposentadoria e recebeu os valores pelo trabalho de intermediação, promovendo acordo no processo judicial ajuizado pela FSB; e) não está comprovada sua participação nas decisões para a aquisição dos terrenos contíguos ao campus, nem sua chancela em relação aos acordos feitos entre a fundação e as empresas; f) o MEC sabia que os terrenos seriam adquiridos da fundação de apoio, até porque compete ao órgão o credenciamento desta; g) se não houve benefício financeiro, tampouco dano ao erário, o Tribunal não poderia julgar irregulares as contas do ex-reitor; h) o embargante não assinou a escritura de compra e venda do terreno; e i) a pretensão de ressarcimento encontra-se prescrita, bem como ocorreu a decadência para a desconstituição da escritura pública de transferência da propriedade do terreno. 
16.	Os argumentos trazidos nos embargos pretendem, em sua quase totalidade, promover uma ampla rediscussão dos fatos, o que se mostra incabível em face da estreita via recursal escolhida. Como será visto na sequência, houve apenas a invocação formal dos pressupostos (erro, obscuridade, omissão e contradição) , quando na verdade pretendem que o Tribunal promova um novo juízo de valor sobre os fatos. Por essa razão, antecipo que rejeitarei os embargos de declaração de todos os responsáveis.
17.	As empresas justificam que os R$ 2 milhões que cada uma recebeu seriam utilizados para recompor prejuízos ou despesas que tiveram com as obras e serviços relativos ao projeto de construção do shopping center. Tais questões foram devidamente examinadas na decisão embargada, como pode ser visto na seguinte passagem: 
"78.	Cada empresa recebeu uma indenização de R$ 2 milhões pela rescisão do negócio, alegando ter incorrido na perda de direitos contratuais e nos gastos com obras e projetos realizados, além da devolução do que havia pago pela compra das frações ideais dos imóveis onde seria construído o shopping center. No entender das recorrentes, as perdas e danos seriam necessárias, pois, ao ingressar no negócio, elas arcaram com os seguintes custos: 
	Retromac
	R$ 1.145.000,00

	Imóveis
	R$ 700.000,00

	Fundação Simon Bolívar
	R$ 799.892,00

	Outros
	R$ 1.493.372,50

	Total
	R$ 4.138.264,50

79.	Este ponto foi enfatizado na audiência que tive com os representantes da Montebelluna e da Ruluvi. Na ocasião, entregaram memorial (juntado nas peças 167 a 169) em que detalham o que viria a ser o campo "outros":
	Projetos, Arquitetura, Manutenção e Assessorias:

	Fornecedor 
	Serviço 
	Valor (R$) 

	BAS Consultoria 
	Assessoria Imobiliária 
	32.197,00

	César Carriconde 
	Manutenção 
	10.151,30

	Claúdio Damo 
	Construtor 
	160.000,00

	Emi Antônio Krolow 
	Manutenção 
	1.504,80

	Helenice Macedo 
	Arquitetura 
	17.890,00

	LR Martins 
	Assessoria Adm/Fiscal/Tributária 
	487.000,00

	Maurênio Stortt 
	Projetos 
	58.000,00

	Monteiro & Saran 
	Jurídico 
	196.159,40

	Plinio Conter 
	Gestão de Obra 
	400.000,00

	Reni Puls 
	Projetista Oceanário 
	9.500,00

	Seasp Segurança 
	Segurança 
	1.970,00

	TOTAL (R$) 
	 1.374.372,50

80.	De início, chama a atenção o fato de que esse total (R$ 1.374.372,50) não corresponde ao informado anteriormente quando da interposição do recurso (R$ 1.493.372,50) . 
81.	Para a admissibilidade das despesas, é preciso lembrar que: i) o ônus da prova de fatos impeditivos ao ressarcimento é dos responsáveis, conforme art. 373, II, do CPC; ii) os gastos só podem ser aceitos a partir do ingresso das recorrentes no negócio de construção do shopping center - ocorrido em 22/4/2009, data da assinatura do segundo termo aditivo ao contrato particular de construção do empreendimento mediante permuta de propriedade, cessão de direitos e outros pactos adjetos (peça 37, p. 127/139) - e até o desfazimento do negócio, que aconteceu em 15/3/2012; iii) mostra-se imprescindível a demonstração da vinculação entre os dispêndios e o ajuste em questão, sendo necessário apresentar, no mínimo, notas fiscais (ou recibos) e contratos particulares com descrição das obrigações de cada parte e pagamentos realizados. 
82.	Ocorre que as rubricas indicadas nas duas tabelas não atendem aos requisitos mencionados. 
83.	As recorrentes afirmam que pagaram R$ 1.145.000,00 à empresa Retromac Máquinas e Equipamentos Ltda. para adquirir as cotas de participação no contrato particular de construção do shopping center. Ocorre que tal gasto não consta no termo aditivo firmado, e os comprovantes de pagamento não foram apresentados. Ainda que tivessem sido, seria necessária uma investigação desse montante, dado que pode ter sido desembolsado em razão da atratividade do negócio - a meu ver, não indenizável.
84.	A despesa de R$ 700.000,00 em imóveis diz respeito aos fatos narrados nos parágrafos 19 a 21 deste voto. Em resumo, as empresas Usipar Participações Ltda., Montebelluna Participações Ltda. e Ruluvi Participações Ltda. adquiriram da FSB os imóveis de matrículas 67.677 e 67.679 e pagaram R$ 700.000,00 no total, ou R$ 233.333,33 para cada. Cabe ressaltar que, a partir da desistência da primeira (Usipar) , a fundação de apoio recomprou a fração ideal dela pelo mesmo valor (R$ 233.333,33) .
85.	Também destaco que, quando da assinatura do acordo extrajudicial para pôr fim ao litígio entre a FSB e as empresas recorrentes, ficou acertado que os terrenos retornariam para a propriedade da fundação de apoio, sendo devida às empresas recorrentes a restituição do valor pago em 4/6/2009 pela compra do imóvel (R$ 466.666,67) , mais uma indenização de R$ 4 milhões.
86.	Concluo que não há evidências do pagamento de R$ 700.000,00 pela compra dos imóveis, mas apenas de R$ 466.666,67. De todo modo, essa quantia não pode ser utilizada para abater o débito de R$ 4 milhões (R$ 2 milhões para cada) , tendo em vista que a quantia foi restituída pela FSB quando houve a recompra.
87.	As recorrentes afirmam terem pago R$ 799.892,00 à Fundação Simon Bolívar quando da aquisição dos direitos de participação no empreendimento. Ocorre que a obrigação assumida contratualmente dizia respeito à quitação de R$ 1.750.000,00 em doze parcelas (onze de R$ 145.000,00 e a última de R$ 155.000,00) , sendo que há notícias do adimplemento apenas das cinco iniciais. O assunto foi tratado no parágrafo 19 deste voto. 
88.	Exatamente por isso, a deliberação recorrida autorizou o abatimento dessa quantia (R$ 725 mil) , desde que efetivamente comprovada, condição não atendida até o momento. Deixo, portanto, de fazer maiores considerações a respeito, sem prejuízo de reconhecer que, caso as empresas consigam demonstrar os pagamentos na fase de execução, a dívida pode ser parcialmente abatida, nos termos do art. 281 do Código Civil. 
89.	Em relação às demais despesas (R$ 1.374.372,50) , os responsáveis deixaram de apresentar documentos que vinculassem os gastos ao negócio de construção do shopping center, a exemplo dos contratos com a descrição dos serviços. Logo, não podem ser aceitos. Devo lembrar que o Ministério Público do Estado do Rio Grande do Sul também se debruçou sobre tais alegações, tendo concluído que, na documentação apresentada, constavam recibos referentes a serviços e obras que se mostraram indevidos, seja por não terem sido realizados, seja por não se referirem a despesa feita com os terrenos.
90.	Destaco outras inconsistências que impedem a aceitação dos documentos. 
91.	As únicas notas fiscais dizem respeito à LR Martins Assessoria (peça 169, p. 20, 21 e 76) , no total de R$ 487.000,00, desacompanhadas dos comprovantes de pagamento. Há indícios de que não digam respeito ao empreendimento em análise, pois mencionam a prestação de serviços de apoio administrativo e preparação de documentos nas áreas contábil, fiscal e tributária, referentes ao Shopping Pelotas, inaugurado em outubro de 2013 (https://www.shoppingpelotas.com.br/shopping.asp, data da consulta: 11/6/2021) . Lembro que a FSB pretendia implantar um de nome diverso, antes denominado Porto Shopping¸ depois intitulado Marina Shopping. 
92.	Há quatro recibos emitidos por Maurênio Stortti Consultores Associados (peça 169, p. 14, 16, 18 e 19) , no valor total de R$ 27.500,00 (o valor mencionado na tabela é R$ 58.000,00) . Os demais constituem cópia desses, não podendo ser aceitos. Neste caso, há apenas um cheque de R$ 6.875,00 (peça 169, p. 67) .
93.	Existe uma solicitação de transferência, via TED, assinada pelo sócio da Ruluvi, na qual pede que R$ 160 mil sejam entregues ao sr. Cláudio Alberto Damo. Ocorre que o pedido é posterior ao distrato firmado entre as empresas recorrentes e a FSB. Não há nota fiscal ou recibo emitido pelo profissional, tampouco se conhece qual seria a construção. 
94.	A Monteiro & Saran Advogados Associados teria sido contratada para prestação de serviços jurídicos à Ruluvi ao preço de R$ 196.159,40. Constam apenas boletos bancários e solicitações de transferências. A princípio, aquela sociedade trabalhou em causas estranhas ao objeto tratado nos autos, pois, mesmo depois da recompra dos imóveis pela fundação de apoio, os pagamentos continuaram acontecendo.
95.	Também é extemporânea a solicitação de transferência endereçada ao sr. Bruno Antônio Silvestrin, no valor de R$ 32.197,00, pelos serviços de consultoria. 
96.	Portanto, a indenização paga às empresas recorrentes, no valor de R$ 4 milhões, continua sem explicação."
18.	Os outros dois argumentos das empresas inovam nas razões recursais, não havendo, portanto, omissão. Sobre a dificuldade de reproduzir os documentos da negociação, é importante ressaltar que o Tribunal de Contas apura a irregularidade desde junho de 2012, quando a unidade técnica autuou processo de representação. Os pagamentos ensejadores do débito ocorreram em 15/3/2012 e a citação das embargantes foi autorizada em 25/5/2016, por meio do Acórdão 1318/2016-TCU-Plenário. 
19.	Chamados a responder pelas irregularidades, era de se esperar que as empresas fornecessem de imediato os documentos que justificassem o recebimento de R$ 2 milhões cada. Essa quantia, segundo as embargantes, corresponderia a mero ressarcimento de despesas que tiveram, mas nada disso está comprovado. Não pode agora, depois do julgamento do recurso de reconsideração, ou seja, após mais de oito anos de trâmite processual, alegar que o tempo as impediu de produzirem provas. 
20.	Por essas razões, rejeito os embargos das empresas. 
21.	A questão da prescrição e da decadência foi devidamente examinada na decisão embargada, como pode ser visto nas seguintes passagens:
"66.	Por falar em processo administrativo disciplinar, observo que aqueles autos foram, de fato, arquivados sem punição do ex-reitor. Isso porque teria ocorrido a prescrição das sanções cabíveis. O mesmo encaminhamento não pode ser dado a esta TCE, pois os prazos de prescrição previstos na Lei 8.112/1990 são distintos daqueles impostos ao TCU. 
67.	Quanto ao débito, assinalo, inicialmente, que ainda pairam diversas dúvidas sobre o conteúdo e a extensão do julgado proferido no RE 636.886-AL, conforme expus no voto condutor do Acórdão 11532/2020-TCU-Primeira Câmara:
'25. (...) não se sabe qual o dies a quo (a data de ocorrência do fato irregular ou a do seu conhecimento pelo TCU) e quais seriam as hipóteses de interrupção da prescrição. Da mesma forma, não é certo se a Corte Maior modulará os efeitos de sua decisão, nos termos do art. 927, § 3º, do Código de Processo Civil:
'3º Na hipótese de alteração de jurisprudência dominante do Supremo Tribunal Federal e dos tribunais superiores ou daquela oriunda de julgamento de casos repetitivos, pode haver modulação dos efeitos da alteração no interesse social e no da segurança jurídica.'
26. Ademais, a Exma. Ministra Rosa Weber proferiu, recentemente, em 17/8/2020, decisão monocrática na qual reconheceu a incidência do prazo decenal do Código Civil sobre os processos de controle externo que apuram a ocorrência de débito (MS 34.467/DF) . Em suas palavras:
'8. Vale dizer, portanto, que a atuação do TCU em tomada de contas especial, por não constituir via própria para a apuração de ato doloso tipificado na Lei de Improbidade Administrativa, se encontra submetida a prazo prescricional.
 (...) 
16. Anoto que, no âmbito das relações jurídicas de direito privado, ressalvados casos especiais, como o da prestação de contas de quantias recebidas pelo advogado de seu cliente (art. 25-A da Lei nº 8.906/1994) , a pretensão de exigir contas está regulada pelo prazo prescricional decenal veiculado no art. 205 do Código Civil, como se extrai de precedentes do Superior Tribunal de Justiça (AgRg no AREsp 449.544/MS, Rel. Min. Maria Isabel Gallotti; AgRg no AREsp 642.576/PR, Rel. Min. Marco Aurélio Bellizze; e AgRg no AREsp 616.736/DF, Rel. Min. Luis Felipe Salomão) .
17. Não vislumbro justificativa para que o prazo prescricional adotado, como regra, em relações jurídicas de direito privado, não seja observado em tomada de contas especial, voltada a fiscalizar o uso de dinheiro público.' (grifos acrescidos) .
27. Diante de todas as dúvidas ainda existentes sobre a extensão da decisão proferida no RE 636.886 e da aparente indefinição do STF sobre o prazo prescricional incidente sobre os processos de controle externo, opto por aplicar ao caso em exame os entendimentos jurisprudenciais do TCU e do próprio STF, ainda vigentes, que reconhecem a imprescritibilidade dos débitos apurados pelo TCU.'
68. 	Há incerteza até mesmo quanto ao regime jurídico de prescrição aplicável ao processo de tomada de contas especial, no órgão instaurador e posteriormente na Corte de Contas. Isso porque o RE 636.886 tratou da ação de execução de acórdão do TCU, tendo decidido pela aplicação da Lei 6.830/1980 (Lei de Execução Fiscal) nessa etapa processual.
69. 	Essa premissa é muito clara na seguinte passagem do voto proferido pelo Ministro Alexandre de Moraes, ao tratar dos pressupostos iniciais para o seu convencimento:
'Após a conclusão da tomada de contas, com a apuração do débito imputado ao jurisdicionado, a decisão do TCU formalizada em acórdão terá eficácia de título executivo e será executada conforme o rito previsto na Lei de Execução Fiscal (Lei 6.830/1980) , por enquadrar-se no conceito de dívida ativa não tributária da União, conforme estatui o art. 39, § 2º, da Lei 4.320/1964 (...) 
Desse modo, entendo que, no caso, não há que se falar em imprescritibilidade, aplicando-se, integralmente, o disposto no artigo 174 do Código Tributário Nacional c/c art. 40 da Lei 6.830/1980, que rege a Execução Fiscal e fixa em cinco anos, respectivamente, o prazo para a cobrança do crédito fiscal e para a declaração da prescrição intercorrente.'
70. 	Dessa forma, se há certeza em relação à posição do Supremo Tribunal Federal (STF) quanto à prescritibilidade do processo de controle externo para a constituição de débito, em face da própria incidência, a reverso, da Súmula STF 150 (prescreve a execução no mesmo prazo de prescrição da ação) , há muitas incertezas no que concerne às regras da contagem do prazo, aos marcos inicial e interruptivo, enfim, quanto ao regime jurídico aplicável ao tema. Isso obstaculiza a aplicação, no caso concreto, da mudança de entendimento do STF sobre o tema, consubstanciada no RE 636.886.
71.	Sendo assim, diante de todas essas dúvidas, julgo adequado, como medida de prudência, e no legítimo espaço de atuação constitucional deste Tribunal, aplicar a jurisprudência vigente nesta Corte de Contas a respeito da prescrição do débito até que todos esses relevantes aspectos sejam elucidados, seja com a apreciação dos embargos de declaração pelo STF, seja mediante novo incidente de uniformização de jurisprudência nesta Casa, em momento futuro, na hipótese de a Corte Suprema não esclarecer todos os pontos acima suscitados.
72.	Diante disso, considerando que recentes decisões deste Tribunal, prolatadas após a mencionada deliberação do STF, adotaram a tese da imprescritibilidade da pretensão ressarcitória no âmbito do controle externo (Acórdão 5236/2020-TCU-Primeira Câmara, 6.171/2020-2ª Câmara, 6.084/2020-1ª Câmara, 5.681/2020-2ª Câmara, 6.846/2020-2ª Câmara, 6.676/2020-2ª Câmara, 6.707/2020-2ª Câmara, 6.473/2020-1ª Câmara, 6.466/2020-1ª Câmara, 6.465/2020-1ª Câmara, dentre outros) , opto por seguir a mesma linha nestes autos, aplicando a tese da imprescritibilidade do débito e mantendo a posição vigente nesta Casa quanto ao prazo prescricional da pretensão punitiva, nos termos do que restou decidido no incidente de uniformização de jurisprudência apreciado pelo Acórdão 1441/2016-TCU-Plenário.
73.	Ainda que restasse decidido pela incidência do Código Civil ou da Lei 9.873/1999, no caso concreto não teria havido a prescrição da ação de ressarcimento ao Erário, tampouco da multa. As irregularidades se consumaram em 15/3/2012, enquanto que a citação dos recorrentes foi autorizada em 15/9/2016, ou seja, menos de cinco anos a contar dos fatos. (...) 
77.	Ao contrário do que alegam, a tomada de contas especial não está sujeita a prazos decadenciais, pois aqui não há a sujeição do parceiro privado à vontade do poder público. Existe, sim, uma pretensão de ressarcimento que está sujeita a prazos prescricionais. Sobre a questão, como já mencionado nos parágrafos anteriores, não houve a perda da pretensão do Tribunal, seja em relação à devolução dos dispêndios irregulares, seja em relação às multas."
22.	Sempre defendi que o RE 636.886 tratou da ação de execução de acórdão do TCU, oportunidade em que se decidiu pela aplicação da Lei 6.830/1980 (Lei de Execução Fiscal) nessa etapa processual. Ou seja, nada disse sobre o prazo para a constituição do título executivo (acórdão condenatório) .
23.	Essa posição coincide com o que restou decidido pelo STF no julgamento dos embargos opostos pela União naquele recurso extraordinário, como pode ser visto na seguinte passagem do voto do relator, e. Min. Alexandre de Moraes:
"Nenhuma  consideração  houve  acerca  do  prazo  para  constituição  do título  executivo,  até  porque  esse  não  era  o  objeto  da  questão  cuja repercussão  geral  foi  reconhecida  no  Tema  899,  que  ficou  adstrito,  como sobejamente já apontado, à fase posterior a formação do título". 
24.	Superada a questão, é importante frisar que, ao contrário do que alega o ex-reitor, os documentos constantes dos autos demonstram de modo inequívoco a sua participação em todas as etapas das complexas transações imobiliárias. Transcrevo trecho em que me manifestei sobre a questão:
"52.	Observo que o ex-reitor delegava a seus subordinados algumas tarefas executivas, como emitir empenhos e ordenar despesas. Todavia, como apontado pela Secretaria de Recursos, a jurisprudência do TCU é pacífica no sentido de que a delegação de poderes não exime a responsabilidade dos atos praticados pelos subordinados. 
53.	Ainda que não houvesse entendimento consolidado sobre o tema, outras atividades continuaram sob o poder do recorrente, a exemplo da assinatura das escrituras. Mais do que isso, é importante destacar que, por ocupar o cargo máximo na universidade e por integrar o Conselho Superior da Fundação Simon Bolivar, ele sempre participava das tomadas de decisões negociais. 
54.	Assim, presidiu a reunião que autorizou a FSB a adquirir, por meio de empréstimo bancário, o imóvel até então pertencente ao Frigorifico Casarin, que doou parte do imóvel para a Universidade Federal de Pelotas e que chancelou a necessidade de construção de um shopping center em fração do terreno como forma de, por meio da atividade econômica, 'alcançar as suas finalidades estatutárias'. Mais tarde, autorizou a mudança do estatuto da fundação de apoio para permitir a exploração de atividade econômica e a aplicação desse resultado financeiro nos projetos de interesse da instituição de ensino. 
55.	Em 2010, por sua iniciativa e representando a UFPel, convocou reunião com o presidente da FSB e com os sócios das empresas recorrentes para debater questões inerentes a todo o terreno adquirido da massa falida do frigorífico. Na ocasião, as investidoras Ruluvi e Montebelluna apresentaram um projeto arquitetônico para a construção do centro comercial. 
56.	Também é possível verificar que o sr. Antônio César Gonçalves Borges sabia das modificações e litígios no contrato de implantação do shopping center, seja porque seu assessor Plínio Fagundes Conter era signatário dos ajustes na condição de testemunha (peça 37, p. 139, por exemplo) , seja porque, após formalizar pedido de apoio financeiro do MEC para desapropriar as áreas, informou à FSB que tinha interesse na aquisição dos terrenos, sobretudo porque a fundação estaria tratando de resgatar o domínio da propriedade plena pro diviso'."
25.	O embargante impugna, como se fosse possível em sede de embargos, o seguinte trecho da decisão recorrida: 
"6.	Para liquidar seu patrimônio e poder pagar os credores, a massa falida do Frigorífico Casarin S.A. decidiu leiloar, em 2005, um terreno localizado na região portuária de Pelotas/RS. O interesse inicial da universidade abrangia apenas parte desse imóvel, que seria utilizado para instalar a reitoria e algumas unidades acadêmicas. Contudo, aproximando-se a data do certame, o então reitor da UFPel Antônio Cesar Gonçalves Borges, agora recorrente, e o presidente da Fundação Simon Bolivar, sr. Geraldo Rodrigues da Fonseca, vislumbraram a possibilidade de se construir um shopping center na área que não seria utilizada por aquela instituição de ensino." 
26.	Argumenta que a iniciativa de construção do shopping center para obter rendimentos a serem aplicados diretamente em ações de interesse da UFPEL foi proposta pela então presidente da Fundação Simon Bolivar, sra. Lisarb Crespo da Costa, não pelo ex-reitor. 
27.	Ainda que fosse possível reexaminar o mérito neste momento, não endossaria o argumento do embargante. A ata 2/2005 do Conselho Superior da Fundação Simon Bolívar (peça 37, p. 82) informa que o presidente do conselho superior, função desempenhada pelo ex-reitor, convidou a sra. Lisarb Crespo da Costa para explicar aos demais membros do Colegiado a perspectiva de aquisição do terreno junto à massa falida do frigorífico, bem como de implantação do centro comercial. Naquela assentada, decidiu-se por unanimidade aprovar toda a operação (compra, doação de parte do imóvel para a universidade e implantação do shopping) . 
28.	Não está claro na ata quem foi o autor intelectual desse modelo de negócios, mas, em razão da participação do embargante nas diversas etapas, é possível afirmar que o recorrente exerceu papel de proeminência, razão pela qual sua responsabilização deve ser mantida. Cito dois documentos que comprovam sua liderança de todo o processo:
28.1.	Termo de ajuste (peça 37, p. 22/24) : neste documento, de 29/9/2010, o ex-reitor convidou o presidente da FSB e os sócios-administradores das empresas Ruluvi e Montebelluna para uma reunião com o objetivo de debateram as questões inerentes aos imóveis que integram o antigo frigorífico Anglo. Na ocasião, o embargante destacou o esforço de "lideranças da UFPel" na aquisição do terreno onde estava localizado o frigorífico e o fato de o imóvel estar sob o regime de condomínio (outros coproprietários: FSB e empresas embargantes) , o que prejudicaria a obtenção das licenças de construção do shopping center e a ampliação do campus. 
28.2.	Escritura de alteração do estatuto social da FSB (peça 37, p. 54/67) : o embargante foi signatário desse documento, ou seja, concordou com a mudança das regras para permitir a exploração de atividade econômica pela FSB e a aplicação desse resultado financeiro nos projetos de interesse da instituição de ensino.
29.	O ex-reitor contesta a afirmação feita na decisão recorrida, no sentido de que o MEC havia sido induzido a erro ao liberar mais de R$ 7 milhões para que a universidade adquirisse a parte do terreno que ensejou o débito. No entender dele, o MEC sabia que os terrenos seriam adquiridos da fundação de apoio, até porque compete ao órgão o credenciamento desta. 
30.	O assunto foi tratado na seguinte passagem:
"37.	As evidências constantes dos autos indicam que o Ministério da Educação só teve conhecimento de que a UFPel estaria adquirindo um terreno de sua própria fundação de apoio depois que a transação foi realizada. Antes, era apenas mencionado que as glebas eram de propriedade privada e pertenciam a três pessoas jurídicas, quais sejam, as duas empresas recorrentes e a Fundação Simon Bolívar, sem especificar o que seria esta última. 
38.	Ao formalizar o pedido de descentralização de recursos, feito em 10/11/2011, o ex-reitor Antônio Cesar Gonçalves Borges pleiteou a desapropriação dos imóveis, por utilidade pública, para que a universidade pudesse expandir a oferta de cursos superiores no campus Porto (contíguo à área) . Na ocasião, informou que a aquisição ocorreria nos termos do art. 5°, XXIV, da Constituição, pois, "consultados, os proprietários da referida fração ideal, não manifestaram interesse na respectiva venda". 
39.	Referida comunicação não indicava quem, de fato, era dono da área. A informação só constava nas certidões emitidas pelo cartório, que indicavam a propriedade em nome da FSB, da Ruluvi e da Montebelluna. O valor solicitado foi de R$ 14.094.657,15, quantia indicada em laudo contratado pela universidade junto à empresa Andrade Lopes Engenharia e Consultoria Ltda. Esse valor mostra-se aparentemente superestimado, pois corresponde somente a uma fração da gleba adquirida cinco anos antes por R$ 700.000,00, e a valorização imobiliária teve como uma de suas causas os investimentos feitos pela própria universidade. 
40.	Em outra correspondência, de 7/12/2011, ao responder a questionamento do MEC sobre a utilização de autoempenho (tipo de empenho em que não é indicado o nome do credor e que consiste em exceção à regra prevista no art. 61 da Lei 4.320/1964) , a UFPel explicou que havia dúvidas sobre quem seria o proprietário da área, pois as glebas encontravam-se em litígio entre a FSB, de um lado, e, de outro, os dois investidores (as empresas recorrentes) . Novamente nada foi dito sobre o que seria a fundação em comento. 
41.	Concluo, portanto, que o Ministério da Educação foi induzido a erro. Essa constatação é fundamental, pois, se a informação tivesse sido prestada de forma precisa, não haveria a descentralização dos R$ 7.481.000,00, ocorrida em 15/3/2012, repasse que permitiu o pagamento de R$ 4 milhões às empresas recorrentes e a utilização de R$ 681 mil pela FSB. 
42.	Estou certo disso porque, tão logo notificado de que a FSB seria na verdade a fundação de apoio da universidade, o Secretário-Executivo do MEC determinou, em 27/3/2012, o desfazimento do negócio. Ato contínuo, no dia seguinte o reitor notificou o presidente da Fundação Simon Bolívar sobre a necessidade de restituição dos recursos empregados, devolução essa que, como vimos, só veio a ser parcial."
31.	A questão foi examinada e, portanto, inexiste omissão. Todavia, é bom ressaltar que o pedido de apoio financeiro para a aquisição dos terrenos foi encaminhado ao Ministro da Educação por meio do Ofício SG/UFPEL 395/2011 e, neste, apenas era dito que os proprietários, sem especificar quais, a princípio não tinham interesse na venda. Apenas na escritura (documento anexo) era mencionado que a propriedade pertencia à Fundação Simon Bolívar (sem especificar sua natureza jurídica) . 
32.	Um gestor diligente deveria verificar se alguma fundação de apoio era titular do bem, mas isso não afasta a omissão do embargante. Afinal, o princípio da boa-fé objetiva impõe às partes a adoção de condutas transparentes, leais e cooperativas, aspectos que não me parecem estar presentes no caso concreto. Tal questão foi abordada na seguinte passagem:
"62.	Por tudo que já foi dito até aqui, estão caracterizadas as condutas irregulares do ex-reitor. Quando solicitou ao MEC recursos orçamentários para compra dos imóveis, não informou que a aquisição seria feita junto à fundação de apoio da universidade, que já havia comprado o terreno por meio de recursos públicos desviados de outros projetos. A título de obiter dictum, por ter participado de todo o processo, isto é, desde 2005, sabia que a construção de shopping center não constituía finalidade institucional da fundação de apoio (tanto que participou da deliberação que alterou o estatuto da FSB) , que houve sucessivas transações imobiliárias com possíveis interessadas no empreendimento, que havia um litígio entre a FSB e as empresas recorrentes e que a retomada da propriedade dependia de um acordo entre os litigantes." 
33.	Ao contrário do que alega, o ex-reitor tinha ciência dos problemas envolvendo a FSB e as empresas embargantes. Na reunião convocada por ele próprio para o dia 29/9/2010, ouviu pessoalmente dos interessados que haveria problemas jurídicos que impediam o aporte de capital privado para a construção do shopping. Em outra comunicação (Ofício SG/UFPEL 414/2011 - peça 37, p. 190) , o embargante comunicou ao presidente da FSB (sr. Geraldo Rodrigues da Fonseca) , também arrolado no processo, que tinha interesse na aquisição do terreno para expandir as instalações universitárias. Na ocasião, mostrou ter ciência dos litígios envolvendo a fundação de apoio e as empresas, como pode ser visto na seguinte passagem:
"Dando continuidade as tratativas que visam a aquisição da área contígua ao Campus Porto, ouvidas a Secretaria Executiva - SE/MEC e a Secretaria de Educação Superior - SESu/MEC, manifesto interesse na aquisição dos imóveis representados pelas matrículas nº s 67.677 e 67.679, do Cartório do Registro Imóveis da 1ª Zona desta Comarca de Pelotas.
Ou seja, trata-se de imóveis dos quais esta Fundação é proprietária de uma fração ideal e que, segundo informou, está tratando de resgatar o domínio da propriedade plena pro diviso, os quais consistem na área adjacente ao Campus Porto da Universidade." (Grifou-se) .
34.	Também comprova a ciência sobre a relação litigiosa entre a FSB e as empresas Ruluvi e Montebelluna a interpelação extrajudicial recebida pelo ex-reitor (peça 37, p. 236/237) , instrumento por meio do qual as sociedades empresariais comunicaram que mantinham litígio com a FSB. 
35.	O sr. Antônio Cesar Gonçalves Borges não assinou, de fato, as escrituras públicas referentes às transações imobiliárias ocorridas entre a FSB e as empresas embargantes, mas não o fez porque a universidade não era parte, nem titular dos direitos transacionados. Contudo, isso não afasta a conclusão de que ele possuía ciência de todas as operações, inclusive da necessidade de a FSB receber R$ 7.481.000,00 para quitar suas obrigações com as empresas.
36.	 Todavia, seu assessor, sr. Plínio Fagundes Conter, assinou, na condição de testemunha, o contrato particular de construção do shopping center mediante permuta de propriedade e cessão de direitos, bem como diversos aditivos com alteração das investidoras privadas. Isso demonstra, a meu ver, o conhecimento das operações ocorridas.
37.	Ainda sobre seu assessor, procede a afirmação de que ele recebeu R$ 400.000,00 das empresas embargantes quando estava afastado de suas funções na universidade. Os pagamentos ocorreram em março de 2012, enquanto a publicação de sua aposentadoria ocorreu em 30/6/2010. No entanto, a irregularidade não decorre de um possível vínculo entre o beneficiário e o embargante, mas pelo fato de o suposto serviço não ter sido demonstrado. 
38.	Para dizer a verdade, até o momento não se sabe que tipo de serviço foi prestado. O ex-reitor afirma se tratar de serviços de intermediação, mas, segundo relato das empresas, o trabalho consistiria em gestão de obra. 
39.	Por último, o sr. Antônio Cesar Gonçalves Borges contesta o seguinte trecho da deliberação recorrida:
"49.	Todavia, a condenação em débito pelo TCU independe da comprovação de que o gestor público tenha se beneficiado patrimonialmente de suas decisões. Basta que tenha praticado atos irregulares (art. 16, § 2°, "a", da Lei 8.443/1992) , exigência satisfeita no caso concreto, tendo em vista as correspondências e as atas de reuniões que demonstram sua participação ativa em toda a negociação.
50.	Não se discute a vantajosidade da aquisição dos terrenos pela universidade para ampliar a oferta de cursos universitários ou para diminuir as despesas com locação de imóveis, mas apenas a forma como foi feita a operação. Afinal, se os recursos transferidos pela UFPel para apoio aos projetos educacionais Pista e Unipampa foram utilizados para a quitação do empréstimo obtido para a compra do terreno junto à massa falida do frigorífico, não faria sentido novo dispêndio de recursos federais. A aquisição onerosa ocorrida em 2012 foi, a meu ver, equivocada, pois o instrumento correto deveria ser a doação ou outro semelhante."
40.	Para o ex-reitor, se não houve benefício financeiro, tampouco dano ao erário, o Tribunal não poderia julgar irregulares suas contas. A necessidade de ressarcimento dos cofres públicos decorre da compra, no ano de 2012, da parcela remanescente do terreno, quando recursos públicos já haviam sido utilizados sete anos antes para a compra do mesmo imóvel. Quero dizer: não pode o poder público pagar duas vezes a mesma coisa. Este é o fundamento da condenação. 
41.	Quanto ao segundo ponto, como ressaltei na decisão embargada, não se faz necessária a comprovação de locupletamento para que o Tribunal venha a condenar gestores públicos em débito. Basta a existência de irregularidades que causem prejuízos aos cofres públicos, pressuposto existente no caso concreto. 
42.	Ante o exposto, voto por que o Tribunal adote a deliberação que ora submeto a este Colegiado. 
TCU, Sala das Sessões, em 15 de setembro de 2021.
BENJAMIN ZYMLER 
Relator